【裁判字號】    97,重上國,9
【裁判日期】    990202
【裁判案由】    國家賠償
【裁判全文】
臺灣高等法院民事判決                 97年度重上國字第9號
    上  訴  人  丁○○
                丙○○○
    上二人共同
    訴訟代理人  乙○○
                王淑琍律師
    被上訴人    台北市政府工務局新建工程處
    法定代理人  甲○○
    訴訟代理人  王惠光律師
上列當事人間請求國家賠償事件，上訴人對於中華民國97年4月
15日臺灣臺北地方法院96年度重國字第31號第一審判決提起上訴
，本院於99年1月12日言詞辯論終結，判決如下：
    主      文
上訴駁回。
第二審訴訟費用由上訴人負擔。
    事實及理由
一、程序方面：
  (一)被上訴人法定代理人原為黃錫薰，嗣變更為甲○○，有台北
    市政府令影本在卷可稽（見本院卷第39頁），並經其具狀聲
    明承受訴訟，核無不合，應予准許，合先敘明。
  (二)按訴之變更或追加，非經他造同意，不得為之；但擴張或減
    縮應受判決事項之聲明者，不在此限，民事訴訟法第446條
    第1項準用第255條第1項第3款定有明文。經查上訴人於上訴
    時原求為命被上訴人給付上訴人丁○○新台幣（下同）368
    萬8,908元本息、丙○○○423萬6,698元，嗣丁○○減縮聲
    明為被上訴人應給付354萬6,685元本息，丙○○○亦減縮聲
    明為被上訴人應給付387萬9,738元本息，有上訴狀、陳報狀
    在卷可稽（見本院卷第7、123頁），則依上說明，應屬合法
    ，合先敘明。
二、本件上訴人主張：被上訴人為復興北路車行地下道（下稱系
    爭地下道）興建工程之主管機關，系爭地下道於民國86年1
    月動工後，因安全考量，原行車規劃禁行機慢車，並有其相
    關配套措施。惟被上訴人於95年11月15日就是否開放機慢車
    通行作討論後，於95年11月29日放棄原有之專業規劃，開放
    機慢車通行。而上訴人之子徐佳傑於95年12月1日22時許，
    騎乘自行車行經系爭地下道往北路段，因坡度太陡，發生車
    禍死亡，足見系爭地下道並不適合慢車通行，被上訴人就交
    通規劃顯有過失，以致於發生本件車禍。上訴人丁○○因此
    而支出喪葬費新台幣（下同）20萬元，並受有扶養費98萬
    8,908元、醫藥費975元、精神上痛苦250萬元之損害；上訴
    人丙○○○則受有扶養費173萬6,698元、精神上痛苦250萬
    元之損害。爰依國家賠償法第3條第1項規定請為判命被上訴
    人應給付丁○○368萬8,908元本息、丙○○○423萬6,698元
    等語。惟原審為上訴人敗訴之判決，上訴人為此聲明不服提
    起上訴，上訴人丁○○並就喪失扶養費之損害部分減縮請求
    為84萬5,710元，上訴人丙○○○亦就喪失扶養費之損害部
    分減縮請求為137萬9,738元，並上訴聲明：(一)原判決廢棄。
    (二)被上訴人應給付上訴人丁○○354萬6,685元本息、丙○○
      ○387萬9,738元，及均自起訴狀繕本送達之次日即96年12
      月13日起至清償日止，按年息5%計算之利息。(三)願供擔保
      ，請准宣告假執行。
三、被上訴人則以：依台北市市區道路工程設計規範之規定，隧
    道之幹線道路平原區其最大坡度為8%，而系爭地下道設計的
    坡度最高為8%，完工後實測坡度均在7.95%之內，因此本件
    設計與施工均符合法令規定。又規劃之初，因考量機慢車在
    隧道內容易有空氣不良的情形，故系爭地下道原先規劃不開
    放機慢車通行，其後經民眾陳情後，認為該空氣流通之因素
    可以解決，且在道路寬道規劃設計許可之情形下，認為仍可
    劃出機慢車道，才開放機慢車通行，該等決策並無錯誤。又
    本件車禍發生後，台北市政府交通局交通管制工程處就台北
    市○○地○道通盤考量後，認為車流量比較多時，自行車容
    易產生危險，因此決定禁止自行車通行，並非針對復興北路
    地下道為之。但本件事故發生時，依系爭地下道監視錄影畫
    面顯示，上訴人之子徐佳傑所騎乘之自行車四周均無任何人
    車經過，因此與車流量多導致之危險因素無關。至於徐佳傑
    忽然摔倒之原因則屬不明。從而被上訴人就系爭地下道之設
    置，以及開放自行車通行之管理決定，並無任何故意或過失
    ，且與徐佳傑之死亡結果亦無相當因果關係等語，資為抗辯
    。並答辯聲明：(一)上訴駁回。(二)如受不利判決，願供擔保請
    准免宣告假執行。
四、兩造不爭執之事實：
  (一)被上訴人於95年11月17日簽請台北市市長核准開放機慢車通
    行台北市○○○路車行地下道，有簽稿會核單影本可證（見
    原審卷第26至28頁）。
  (二)上訴人之子徐佳傑於95年12月1日22時17分，騎乘自行車行
    經復興北路地下道往北路段，自自行車摔下而死亡，有台北
    市政府警察局交通警察大隊道路交通事故初步分析研判表、
    長庚紀念醫院台北本院診斷證明書、台灣台北地方法院檢察
    署相驗屍體證明書影本可稽（證物外放）。
  (三)事發當時被上訴人為系爭地下道之設置及共同管理機關。
  (四)上訴人丙○○○支出殯葬費20萬元、醫藥費975 元。
五、兩造爭執要點為：系爭地下道是否不適於自行車通行？其設
    置與管理是否有欠缺？如有欠缺，與徐佳傑之死亡結果間，
    有無相當因果關係？上訴人得請求賠償之金額若干？茲就兩
    造爭點及本院得心證理由分述如下：
  (一)按公有公共設施因設置或管理有欠缺，致人民生命、身體或
    財產受損害者，國家應負損害賠償責任，國家賠償法第3條
    第1項定有明文。而所謂「設置或管理有欠缺」，係專指公
    共設施之物本身有瑕疵，致公共設施不具備通常應有之狀態
    、作用或功能，以致缺乏安全性而言。
  (二)次按依「台北市市區道路工程設計規範」第7條規定，平原
    區○○道路最大坡度為8%，有該規範影本在卷可證（見本院
    卷第35至37頁）。經查系爭地下道設計之最高坡度為8%，完
    工後實測坡度均在7.95%之內，亦有訴外人亞新工程顧問股
    份有限公司出具「復興北路穿越松山機場地下道工程北上車
    道PG-Line設計與實際縱坡度比較表」可稽（見本院卷第34
    頁）。是據此足證系爭地下道之坡度設計與施工均符合法令
    規定，並無欠缺。
  (三)又依內政部營建署於90年12月所公佈之「市區道路工程規劃
    及設計規範之研究」所示，第11章「自行車道」第3節「腳
    踏車道寬度與線形」第2點「車道坡度」關於「自行車道坡
    度與坡長限制表」雖載明，坡度大於6%，坡長限制為65公尺
    ；以及依同章節第3點「上下坡豎曲線半徑」所示，下坡凹
    型豎曲線之半徑可設為10公尺；其中坡度變化最好不要超過
    5% ，最小的截角圓半徑宜大於4公尺。復依內政部營建署交
    通工程組關於「市區道路工程規劃及設計規範之研究」之網
    頁資料所示，自行車道線形最大縱坡度以5%以下為宜，如為
    橋樑、立體交叉處且受地形或其他特殊限制者，不得大於8%
    ；縱坡度7%者，其坡長不宜超過40公尺，坡度8%者，其坡長
    不宜超過35公尺，有該等規範研究影本節本可按（見原審卷
    第78、87、88頁）。至於系爭地下道入口之坡度雖為7.95％
    ，總長度達677公尺，為兩造所不爭執。惟上開規範研究僅
    足以證明市區○○○道路之最適宜坡度與長度，但並不足以
    證明系爭地下道之坡度及坡長皆不適合自行車通行。
  (四)又系爭地下道於規劃之始，係因工程須穿越機場下方，考量
    飛航安全、深度開挖及地下道長度677公尺等因素，造成地
    下道出口坡度較陡（約8%），且出入口係立即與民族東路及
    濱江街相接，距紅綠燈交通號誌甚近，考慮機車爬坡力較差
    ，倘紅燈禁行，則過多機車廢氣排放量將影響隧道內空氣品
    質，故被上訴人始決定禁行機車。惟嗣遭機車族民眾投訴抗
    議，被上訴人與交通局多次檢討並評估機車開放之可行性後
    ，決定更改車道寬度，並改善隧道空氣品質後開放機車通行
    ，有被上訴人之簽稿會核單影本可證（見原審卷第26至28頁
    ）。則綜觀被上訴人上開決策過程，規劃之始禁行機車之原
    因，並非因坡度及坡長不適合之故。又系爭地下道嗣後改由
    台北市政府交通局主管相關管理事宜，該局經通盤考慮後，
    並於96年3月間決定自96年4月起禁止自行車行經全台北市○
    ○地○道（含系爭地下道），亦有網頁資料為證（見原審卷
    第89、90頁）。惟據此亦不能證明被上訴人先前開放通行自
    行車之管理有所欠缺。是上訴人此部分主張，應屬無據。
  (五)此外本院業已分別囑託逢甲大學車輛行車事故鑑定研究中心
    、中央大學車輛行車事故鑑定研究中心、中央警察大學交通
    學系及國立交通大學就下列事項鑑定：「系爭地下道坡度之
    設計是否過於陡峭？是否適於自行車通行？是否因此造成徐
    佳傑死亡？」但上開鑑定單位分別以尚有多件案件待進行鑑
    定、因公務繁忙、僅受理刑事案件、依本案所附卷證尚難就
    鑑定事項進行鑑定等為由，無法受理本件鑑定案，有本院函
    文、逢甲大學車輛行車事故鑑定研究中心97年11月28日逢鑑
    字第0971128001號、國立中央大學98年1月13日中大工字第
    0970000199號、中央警察大學98年2月6日校鑑科字第09800
    00678號、國立交通大學鑑定98年7月1日交大管運字第09810
    06766號函在卷可稽（見本院卷第52至54、55至57、60至63
    、73至74、77頁）。又自行車在高速行駛下煞車，如先煞前
    輪會導致自行車翻覆，先煞後輪則會導致甩尾，尤其當下坡
    路段時，就應注意煞車技巧；煞車方式如果不正確，時速20
    公里就會摔車；自行車生產標準應統一煞車規格為「左前右
    後」，亦有相關新聞網頁資料在卷可稽（見本院卷第62、88
    至頁）。則據此足證徐佳傑之死亡，亦有可能係因煞車方式
    不當所致。從而被上訴人就系爭地下道通行自行車之管理，
    無從經鑑定而認為有所欠缺，亦不能認為與徐佳傑之死亡結
    果間有相當因果關係，則上訴人訴請國家賠償，即屬無據。
六、綜上所述，上訴人丁○○請求被上訴人給付348萬8,908元本
    息，上訴人丙○○○請求被上訴人給付443萬7,673元本息，
    為非正當，不應准許。原審為上訴人敗訴之判決，核無不合
    。上訴意旨仍執陳詞，求予廢棄改判，為無理由，應予駁回
    上訴。
七、因本件事證已臻明確，兩造其餘主張、陳述及所提之證據，
    經本院審酌後認與判決結果不生影響，爰不逐一論列，附此
    敘明。
八、據上論結，本件上訴為無理由。依民事訴訟法第449條第1項
    、第78條，判決如主文。
中    華    民    國    99    年    2    月    2     日
                    民事第七庭
                        審判長法  官 鄭三源
                              法  官 呂太郎
                              法  官 邱  琦
正本係照原本作成。
如不服本判決，應於收受送達後20日內向本院提出上訴書狀，其
未表明上訴理由者，應於提出上訴後20日內向本院補提理由書狀
（均須按他造當事人之人數附繕本）上訴時應提出委任律師或具
有律師資格之人之委任狀；委任有律師資格者，另應附具律師資
格證書及釋明委任人與受任人有民事訴訟法第466條之1第1項但
書或第2項（詳附註）所定關係之釋明文書影本。
中    華    民    國    99    年    2     月    5     日
                              書記官 廖艷莉
附註：
民事訴訟法第466條之1（第1項、第2項）：
對於第二審判決上訴，上訴人應委任律師為訴訟代理人。但上訴
人或其他法定代理人具有律師資格者，不在此限。
上訴人之配偶、三親等內之血親、二親等內之姻親，或上訴人為
法人、中央或地方機關時，其所屬專任人員具有律師資格並經法
院認為適當者，亦得為第三審訴訟代理人。

司法院資訊處製作；財團法人民間司法改革基金會備份。
